【裁判字號】    89,訴,1643
【裁判日期】    901214
【裁判案由】    公平交易法
【裁判全文】
臺北高等行政法院判決                            八十九年度訴字第一六四三號
                              .
    原      告  中均實業有限公司
    代  表  人  甲○
    訴訟代理人  許桂梃  律師
    被      告  行政院公平交易委員會
    代  表  人  黃宗樂（主任委員）
    訴訟代理人  乙○○
                丙○○
右當事人間因公平交易法事件，原告不服行政院中華民國八十九年八月十一日台八十
九訴字第二三九五五號再訴願決定，提起行政訴訟。本院判決如左：
    主  文
再訴願決定、訴願決定及原處分均撤銷。
訴訟費用由被告負擔。
    事  實
甲、經過事實摘要：
  壹、行政處分之特定：
    一、作成之機關：行政院公平交易委員會
    二、作成之案號：（八八）公處字第一三八號
    三、作成之時間：民國（下同）八十八年十一月九日
    四、行政處分之內容：
      Ａ、處分之規制內容
        １、原告於九二一震災期間，利用停電及消費者急迫需求情勢，未充分揭露
            加油量、單價等重要交易資訊，調高並統一所販售不同油品之價格，為
            足以影響交易秩序之欺罔及顯失公平行為，違反公平交易法第二十四條
            規定。
        ２、原告自處分書送達之次日起，應立即停止前項足以影響交易秩序之欺罔
            及顯失公平行為。
        ３、處新臺幣（下同）八十萬元罰鍰。
      Ｂ、適用之法令：
        １、公平交易法第二十四條
              除本法另有規定者外，事業亦不得為其他足以影響交易秩序之欺罔或
              顯失公平之行為。
        ２、公平交易法第四十一條
              公平交易委員會對於違反本法規定之事業，得限期命其停止、改正其
              行為或採取必要更正措施，並得處五萬元以上二千五百萬元以下罰鍰
              ；逾期仍不停止、改正其行為或未採取必要更正措施者，得繼續限期
              命其停止、改正其行為或採取必要更正措施，並按次連續處十萬元以
              上五千萬元以下罰鍰，至停止、改正其行為或採取必要更正措施為止
              。
      Ｃ、被告調查事實之經過：
        １、被告在九二一地震後，為遏止商家趁機哄抬民生用品價格，並防範事業
            藉此外在環境變動機會，聯合共同漲價，進而壟斷市場，影響民生物資
            之正常供應，被告機關於八十八年九月二十三日主動成立「九二一大地
            震重要民生物資人為哄抬物價查察專案小組」，並設立專線檢舉電話。
            嗣於調查期間，接獲民眾檢舉，指稱原告於震災期間有哄抬油價之情事
            。
        ２、案經被告專案小組與台中縣警察局共同進行調查、訪查原告及其員工、
            消費者及附近加油站營業情形，所得調查結果如次：
          ａ、台中縣警察局於八十八年十月五日及十月十八日訪查原告及其員工，
              並進行調查筆錄，調查結果如次：
            I、本案發生時點係九月二十一及二十二日，於緊急命令公布（九月二
                十五日）前。
            II、該局於十月五日對原告公司之負責人甲○及員工管威南（下稱管員
                ）、劉宏茂（下稱劉員）偵訊並有調查筆錄。兩員工坦承確有其事
                ，管員稱係負責人之子楊晟銘告知，劉員則稱於九月二十二日返回
                加油站時發現，但已忘記老闆或老闆娘（負責人甲○）告知，將九
                二無鉛汽油、九五無鉛汽油及高級汽油（下稱九二、九五及高級汽
                油）一律提高為每公升二十元。惟負責人甲○矢口否認。
            III、該局於十月十八日請負責人甲○至警局拆封所扣證物，並進行筆錄
                ，負責人仍否認調漲價格。
            Ⅳ、另依警方統計，原告九月二十一日、二十二日計售九二汽油一四、
                一八九公升、九五汽油二六、三○八公升、高級汽油六、四一三公
                升，共計四六、九一○公升，以每公升二十元計，收入九三八、二
                ○○元。在十月九日下午警方所查扣資料中，九月二十一日、二十
                二日之日報表已遭湮滅，故第五至八號加油槍加油量係以九月二十
                四日早班日報表估算而得。
          ｂ、被告專案小組於十月九日及十月十六日赴石岡、東勢等地訪查被處分
              人及其員工、消費者、附近加油站等並進行調查筆錄，調查結果如次
              ：
            I、進行管員、劉員之複訊筆錄，並對當時加油分工情形補充說明。另
                請其員工現場操作當時之加油情形，並照相以便案情說明。復至中
                國石油股份有限公司（下稱中油公司）台中營業處王田油庫取得原
                告於九月十五日至三十日之入油資料。
            II、消費者九月二十一、二十二日加油情形：
              (1)、加油時之分工並非如原警方筆錄所載均由老闆或老闆娘收費，除
                  兩人外亦有由加油站員工直接告知加油金額並直接收費。
              (2)、部分消費者知道有機械式流量表，但無論是否知道，均表示加油
                  時，沒有觀看該流量表所載數字，除一人有注意到類似「歸零」
                  動作外，餘均表示並未看到「歸零」，亦未被告知加油量。消費
                  者亦未被告知所加油料每公升單價，亦沒看到加油站員工或現場
                  有任何人拿計算機或紙筆計算總價。依消費者之說詞，當天均以
                  「整數」計算，此點就受訪消費者之支付總價觀之，除一位收價
                  一○六元外，其他分別為七○、八○、五○、二○○、八○、八
                  ○及三○元，可知與其說詞一致。
              (3)、消費者依其以往經驗與所屬車型之最大可能入油量，及以往空油
                  箱時加油費用估計，均認為原告在價格或數量上有所不實，惟所
                  調查之消費者均未於當場提出質疑。
            III、附近加油站九月二十一、二十二日營業情形：
                詒新加油站在九月二十一日下午二至六點、九月二十二日上午七點
                至下午一點有營業。東錡加油站九月二十一日營業，九月二十二日
                上午十一點至下午四點左右斷斷續續營業（因自備之發電機不穩定
                ）。中油公司石岡、東勢站及金星、億富等四站無營業。
        ３、原告答辯意旨如次：
          ａ、肯認警方於十月五日所作筆錄內容，但卻否認筆錄中所載劉員於九月
              二十二日曾到加油站上班之陳述。
          ｂ、九月二十一及二十二兩日停止販售柴油，僅提供九二、九五及高級汽
              油，汽機車均有加油，此與員工與警訊筆錄所稱僅有機車加油有所差
              異，另受訪消費者亦表示汽機車均有加油。
          ｃ、計使用高汽一枝、九二兩枝、九五三枝加油槍，但任一枝加油槍均可
              為汽車或機車加油。另因僅有三枝手搖搖桿，故同時僅能為三輛汽（
              機）車加油。六枝加油槍均有機械式流量表，各分上、下兩欄位，單
              位均為「公升」，上欄四位數，可「歸零」；下欄七位數，不可調整
              。
          ｄ、對於加油量之計算，強調每輛車加油前均「歸零」，但因流量表之單
              位為「公升」，對於二整數間之加油量承認係以「○‧五」公升為計
              算單位。至於加油後是否告知加油量，先前回答未告知，其後又說有
              告知；另亦未主動告知有機械式流量計，惟消費者對加油量有質疑時
              ，則告知有機械式流量計。售價方面，堅持未調高或統一九二、九五
              及高級汽油之售價，對於在現場如何由不同單價乘以數量求得總價，
              則表示係由計算機計算，但簡單數值則心算。單價部分，沒有主動告
              知消費者，也沒有人詢問。
      Ｄ、被告所認定之事實：
          原告於九二一大地震後之九月二十一、二十二日兩日，以手動加油方式為
          汽機車消費者加油，藉停電與地震引發之消費者急迫需求情勢，對加油量
          為大略估算，單價及總價亦未明確表示，而依消費者及其員工說詞，原告
          係以單價每公升二十元販售九二、九五及高級汽油。
      Ｅ、被告作成原處分之理由：
        １、汽油零售業者未曾以高於中油公司零售價販售
          ａ、我國車用汽油目前僅中油公司生產，中油公司並未對民營加油站有任
              何約定轉售價格行為，但因中油公司有近六百家直營加油站，民營加
              油站已有近一千二百家，依被告於八十八年四月公布之「加油站市場
              結構調查報告」顯示，民營加油站業者僅有二‧六七％採降價促銷行
              為，故無論消費者或加油站業者，對中油公司所公布之車用汽油零售
              價有相當高度之認同，未曾有高於該零售價販售情事。
          ｂ、另按中油公司之九二、九五及高級汽油分有高低不同之零售價，目前
              分別為每公升一六‧四元、一七‧四元及一七‧六元，此外，依照目
              前加油機之設計，消費者對於加油量可充分確認，交易已達公開、透
              明、公正要求。
        ２、原告以單價每公升二十元販售九二、九五及高級汽油，其行為違反公平
            交易法第二十四條：
          ａ、九二一地震後原告所處競爭區域之市場供需機能喪失：
            I、因走山關係，石岡與豐原市在九月二十一日上午僅機車可通行，下
                午始通行汽車；石岡與新社至九月二十五日始通車；石岡與東勢間
                之東豐大橋可通行，但實施交通管制，故石岡與東勢之加油站成為
                獨立之區域市場。
            II、在該區域市場內中油公司石岡加油站（石岡鄉）、東勢加油站（東
                鎮）及金星（石岡鄉）、億富（東勢鎮）等四站無營業。詒新加油
                站（東勢鎮）在九月二十一日下午二至六點、九月二十二日上午七
                點至下午一點有營業；東錡加油站（東勢鎮）九月二十一日無營業
                ，九月二十二日上午十一點至下午四點左右有斷斷續續營業（因自
                備之發電機不穩定）。
            III、綜上，原告附近原計十站（除前述七站外，另新社三站）之區
                域市場，在九二一震災後，僅詒新加油站與東錡加油站在部分時段
                有競爭可能性。惟消費者因區域交通受阻、救災需求、及加油站倒
                塌唯恐供給受阻所引發之假性需求等因素，雖然需排隊二至三小時
                ，仍守候於原告之加油站加油。就市場機能言，該區域已呈現嚴重
                供需失調狀態，原告之系爭行為，對該區域之油品供應具舉足輕重
                地位，顯屬足以影響交易秩序之行為。
          ｂ、原告以手搖方式為消費者加油時，加油量之計算確未精準正確，且未
              充分告知消費者：
            I、原告之加油站計高汽一枝、九二兩枝、九五三枝加油槍可以「手搖
                」方式加油，但因僅有三枝手搖搖桿，故同時僅能為三輛汽（機）
                車加油。六枝加油槍均有機械式流量表，各分上、下兩欄位，單位
                均為「公升」，上欄四位數，可「歸零」；下欄七位數，不可調整
                或「歸零」。依被告調查消費者及兩員工之筆錄得知，當時加油分
                工，需一人搖動手動搖桿（或為加油站人員，或為消費者）、一人
                手握加油槍，每輛車加油前均需「歸零」，加油量之計算則員工負
                責。
            II、依站長（負責人之夫）供稱，因機械流量表之單位為「公升」，故
                承認以「○‧五」公升為計算單位。另依被告訪查消費者得知，有
                部分消費者知道有機械式流量表，但無論是否知道，均表示加油時
                ，並無法觀看到該流量表所載數字，且除一人有注意到類似「歸零
                」動作外，餘均表示並未看到有「歸零」，亦未被告知加油量。而
                站長對於為消費者加油站時，是否告知消費者加油量，先前回答未
                告知，其後又說有告知；另亦未主動告知有機械式流量計，惟消費
                者對加油量有質疑時，則告知有機械式流量計。
            III、綜合上述，原告以手搖方式為消費者加油時之加油量，因受限於機
                械設備，確未能精準正確。且於加油時，未依一般汽機車之交易行
                為，告知加油量計算方式、流量顯示位置、顯示方式及確認「歸零
                」動作，致使消費者無法得知並確認加油量。
            Ⅳ、按依機械式流量計之精準度本無法確實精算加油量，其功能本為緊
                急時參考使用，原告設若基於服務消費者勉強為其加油，加油量縱
                有誤差，亦應可為交易相對人所接受，不致產生錯誤認知，其誤差
                亦無可非難。惟原告並未告知當時之油量計算方式，致消費者無法
                得知並確認加油量，而加油量為交易之基本資料，交易時有應主動
                告知與可為確認之必要性。故原告明知加油量計算方式、可能誤差
                之實情及所推估加油量，卻未主動告消費者，顯有其商業倫理非難
                性，足堪認定為欺罔及顯失公平之行為。
          ｃ、原告以手搖方式為消費者加油時，確有調高並統一單價情事：
            I、行為人對於售價，雖堅持未調高或統一九二、九五及高級汽油之售
                價。對於如何依三種油品不同單價乘以數量，而算出總價之方法，
                則表示係由計算機計算，但簡單數值則心算。但依被告對消費者進
                行之調查，均表示沒有被告知單價，亦沒看到員工或現場有拿計算
                機或紙筆計算總價。而實務上，因九二、九五及高級汽油各有不同
                單價，且非為整數，在加油者大排長龍下，若非借助計算工具，顯
                難以取得正確總價。
            II、另依消費者說詞，當天均以「整數」計算，此點若就受訪消費者之
                支付總價觀之，除一位收價一○六元外，其他分別為七○、八○、
                五○、二○○、八○、八○及三○元，可知與其說詞一致。另消費
                者依其以往經驗與所屬車型之最大可能入油量，及以往空油箱時之
                加油費用估計，均認為原告在總價上確有抬高情事。依此瞭解，原
                告當時對「總價」之計算，顯有利用消費者急迫情勢，及加油量、
                單價之不透明，而為不當估算情事。
            III、另管員於警訊稱九二、九五及高級汽油一律提高為每公升二十元乙
                節係負責人之子楊晟銘告知，劉員則稱於九月二十二日返回加油站
                時發現，但已忘記老闆或老闆娘（負責人）告知。對此，負責人及
                站長雖一再否認，但由計算方便性、消費者實際交易總價等觀之，
                員工所言應屬可採。
            Ⅳ、綜上，原告以手搖方式為消費者加油時，確有藉機調高及統一單價
                情事。故原告於九二一地震後，其競爭區域之市場供需機能喪失及
                消費者急迫需要油料下，濫用其優勢地位，將成本與售價均有價差
                之九二、九五及高級汽油，統一價格並全面提高單價至每公升二十
                元，且消費者於交易過程中，自始至終，均未能得知其單價，實有
                欺罔及顯失公平情事。
  貳、原告受侵犯之權利：營業自由權
乙、兩造聲明：
  壹、原告訴之聲明：
    一、求為判決撤銷原處分（含一再訴願決定）：
  貳、被告訴之聲明：
    一、求為判決駁回原告之訴
丙、原告指摘「行政處分具有違法性」部分，二造之主張：
  壹、原告方面：
    一、被告機關對原告之處分關於事實之認定，顯與事實不符：
      Ａ、原告並未提高汽油之銷售價格：
        １、原告公司員工管威南、利宏茂於九月二十一日及九月二十二日，因其二
            人亦為受災戶，並未至公司上班，則其如何能得知原告有調高汽油價格
            之情事？
        ２、此可從該二名員工竟於警訊筆錄中陳述九月二十一日、二十二日兩日「
            僅有機車加油」可知，該二名原告員工根本未至原告公司上班。蓋依被
            告機關訪問消費者之結果，九月二十一日、二十二日，事實上「汽機車
            均有加油」，足見該二名員工之警訊筆錄不實在！
        ３、受訪消費者付出總價雖多為整數，惟衡諸一般加油站平日作業習慣，除
            非顧客明確提出欲加之油量，鮮有不為顧客加油至整數，以便利找錢，
            以縮短作業時間者。更甚者，依被告機關之認定，當時消費者「雖須排
            隊二至三小時仍守候於原告之加油站加油」，足見其時原告猶有縮短每
            一消費者加油時間之必要！則舉輕明重，平時為方便計猶加油至整數，
            則於消費者大排長龍苦候二、三小時之際，豈有不為顧客加油至整數以
            求迅速消化久候顧客之理？是亦足見被告機關以受訪消費者支付之油價
            多為整數從而「推定」原告有調高油品價格一節，顯與常情不符！更罔
            顧處於災害之際，原告與眾多消費者希求加油迅速之客觀事實。
        ４、更何況，依被告機關認定之事實，受訪之消費者中亦有加油收價一０六
            元者，足見原告並未統一提高油品價格至每公升二十元，否則豈有加油
            價係一０六元之理？是亦見被告機關之推定顯與事實不符！
        ５、另被告機關又以「消費者依其以往經驗與所屬車輛之最大可能入油量，
            及以往空油箱時之加油費用估計，均認為原告在總價上確有抬高情事」
            。然依被告機關所查訪之消費者所支付之加油總價觀之（即一０六、七
            ０、八０、五０、二００、八０、八０及三０元等），受訪消費者根本
            無有可能有空油箱加至滿油之情形，則消費者又曷能從「最大入油量」
            及「空油箱」去推估所加油之總量？遑論推算出「確有抬高價格」之情
            事？是足見受訪消費者之前開證辭，當係在被告機關之引誘與問題設計
            之暗示下，所為之臆測之辭！
      Ｂ、原告並未有對顧客之欺罔或顯失公平之行為：
        １、被告機關雖以消費者於訪查筆錄認定「有部分消費者知道有機械或流量
            表，但無論是否知道，均表示加油時，並無法看到該流量表所載數字，
            且除一人有注意到類似「歸零」動作外，餘均表示並未看到有「歸零」
            亦未被告知加油量」。從而認定原告未主動將加油量計算方式告知消費
            者之行為顯有商業倫理非難性，係為欺罔及顯失公平之行為。
        ２、惟查：
          ａ、消費者未看到流量表所載數字及有無歸零動作，並非原告之故意隱瞞
              。衡諸當時消費者歷久等待之急迫情形，原告根本無暇告知；而消費
              者亦無暇詢問，然卻不可僅以此即謂原告有刻意隱瞞之行為。
          ｂ、況衡諸當時客觀之急迫情形，消費者所重視者，所要求者及加油之效
              率，則欲要求原告在消費者未主動詢問下，逐一對消費者告知加油量
              ，並核對其正確與否亦實屬期待不可能之事。
          ｃ、且是否對消費者顯失公平，應考量當時消費者之需求，即「加油之效
              率」與「加油量之告知」究孰輕孰重？而以被告機關所認定當時之加
              油情況，亦即「加油者大排長龍，需等待二至三小時」，顯然儘速為
              消費者加油較逐一告知加油量並使消費者核對，係較符合消費者所期
              待之公平。故當時消費者既未詢問或要求查閱加油量，亦未有因而未
              主動告知而放棄加油者，足見原告亦未有以積極的欺騙或消極不告知
              交易重要資訊以使消費者「作出交易之錯誤判斷而與原告交易」，是
              即難謂原告有欺罔之行為。
    二、原告之處分顯與公平交易法第二十四條有違：
      Ａ、按被告機關以原告行為違反公平交易法第二十四條。惟究不論被告機關認
          定之事實是否有誤，退一萬步言，即便具體認定事實無誤，亦應審究，依
          被告機關所認定之事實，原告行為是否符合公平交易法第二十四條之要件
          。
      Ｂ、是依被告機關所認定之事實，所應審究者當在「原告是否有濫用其市場地
          位訂定不當交易條件，而對交易相對人顯失公平」（見廖義男著：從行政
          法院裁判看公平交易法實務之發展）
      Ｃ、蓋在交易機會已經掌控或取得後的情形下，事業與其交易相對人之間交易
          條件的具體內容是否公平合理，有無違反誠實信用原則或公序良俗，除該
          事業因具有一定的市場地位，而有濫用其市場地位，使交易相對人無從作
          合理選擇而不得不接受對其不公平合理的交易條件，因而得以市場地位盪
          用之監控的觀點加以規範之外，一般而言，僅為交易雙方當事人所生民事
          契約內容公平合理與否，與契約履行的糾紛問題，並非公平交易法所應過
          問之事。
      Ｄ、是承前所述，原告既未在交易機會之取得上，以欺罔方式為之，則本件之
          關鍵厥在原告依被告機關所認定是否
        １、享有一定之市場地位
        ２、濫用其市場地位
        ３、訂定不當交易條件對交易相對人顯失公平。
      Ｅ、原告於九月二十一日、九月二十二日當時並未享有一定之市場地位，亦未
          濫用其市場地位：
        １、九月二十一、二十二日當時，石岡與東勢間，雖對外連絡或因交通管制
            稍有困難，然卻不可因此即謂石岡、東勢已成獨立之區域市場，蓋其時
            救災之軍車、消防車尚且出入自如，此亦有原告為其免費加油之簽單附
            卷可憑。是消費者非不可至豐原、台中加油，即其並非無選擇之餘地。
        ２、而當時誠如被告機關所認定者，原告附近共計有十家加油業者，雖僅原
            告有營業，及另二家（詒新、東錡）有部份營業，惟另七家加油站既係
            未遭地震損壞而不能營業，亦未因油料短缺致不能營業，而係因當時停
            電，無法電動加油，僅能手動加油致人力成本過大而拒絕營業，則當時
            其他加油業者亦能如原告般營業卻不營業，原告有何市場地位可言？原
            告亦曷能在當時通訊中斷下知他業者不願營業，而調高油品價格，從而
            濫用其被告機關認定所具之市場地位？況原告並無實際之市場獨占地位
            可言，蓋其他業者如亦以原告之加油方式、價格為有利可圖，本得隨時
            加入市場競爭之故。
      Ｆ、縱依被告機關所認定，原告將油品一律調高至每公升二十元計算，依當時
          情形，亦實難謂其交易條件對消費者顯失公平：
        １、依被告機關所認定者，當時中油牌價及原告一律調高至二十元計算，九
            二無鉛汽油每公升價差為三．六元，九五無鉛汽油每公升價差為二．六
            元，高級汽油每公升價差則為二．四元。參照被告機關所認定原告於九
            月二十一日及二十二日三總上開油品之加油量（此部份且包含原告免費
            為救災者之加油量）分別為一四一八九公升、二六三０八公升及六四一
            三公升，合計原告所獲取之差價共計十三萬四千八百七十二元。
        ２、然此差價並非單純原告調高油品價格所獲致之利益，蓋其中並須加計依
            一般電動加油方式所無之人力成本，時間成本，與機會成本及租用發電
            機增加照明設備之成本。
        ３、具體而言，當時原告以六個人，從深夜約二時加油至翌日二十時，總計
            二天加油超過三十六個小時，以獲取之差價十三萬四千八百七十二元計
            算，每人每小時之工資不過六百餘元，且此尚不計入原告加油者所犧牲
            之睡眠時間，休息時間，所捨棄搶救己身家園之救災機會等及租用發電
            機、增加照明設備之其他成本。更甚者，原告之加油者尚以須站立之方
            式，以手搖之方法為消費者加油，且須面對成群消費者惶惶之催促、之
            急迫，則其間辛苦耗費之人力難道不值每小時六百餘元！是即便原告有
            被告機關所謂之加價行為，就當時其與消費者之交易內容觀之，亦實難
            謂係屬顯失公平。而此亦所以當時其他加油業者衡量人力成本後，寧願
            放棄開門營業之故。
  貳、被告方面：
    一、就原告主張「事實認定違法」者：
      Ａ、就手動加油無法避免誤差部分
            查原告因停電而改以手搖方式為消費者加油時，雖因受限於機械設備，
          未能精準正確，惟在競爭區域之市場供需機能喪失及消費者急迫需求情勢
          下，對於油品之單價及加油量等重大交易資訊未主動告知消費者，使消費
          者無從得知並確認其加油量，並對於不同單價之九二、九五及高級汽油等
          油品統一並調高單價至每公升二十元之行為，對消費者顯有為足以影響交
          易秩序之欺罔及顯失公平情事，此有原告員工管威南、劉宏茂之警訊筆錄
          及被告訪查消費者之證詞附卷可稽，原告辯稱係因以人工手搖方式加油，
          容或有些許誤差，或因情況混亂消費者未能聽清楚原告員工所告知之加油
          量等節顯不足採。
      Ｂ、就原告員工證詞係受員警恐嚇以及加油時價格湊至整數，未調高並統一油
          價部分：
            另原告辯稱加油時增加些微油量以湊至整數，避免排隊者久候，並未調
          高並統一油價，其員工劉員於九月二十二日並未上班，又員工管員及劉員
          之證詞係受警員恐嚇下所為等節，經查原告於調查時堅稱當時九二、九五
          及高級汽油分別為每公升一六‧四元、一七‧四元及一七‧六元之不同單
          價，且因停電故透過計算機算得總價，簡單數值則以心算得出總數，其前
          後說詞顯有出入。另據原告員工管員及劉員證稱原告於（八十八年）九月
          二十一、二十二日將「九二無鉛汽油」、「九五無鉛汽油」及「高級汽油
          」一律調漲至每公升二十元，此經參酌管員及劉員對於九月二十二日當天
          加油站情形，包括加油人員、加油方式（手搖）、金錢收付情形均知之甚
          詳，且證諸消費者所述油價總數均為整數等情，渠等所為證詞應屬可信，
          且管員於警訊時有其父陪同，被告對於兩名員工證詞亦均請其再確認無誤
          ，原告之代表人於警訊筆錄亦承認員工劉宏茂於九月二十二日當日曾至現
          場幫忙加油。原告所訴顯不足採。
      Ｃ、就支援救災與為公用車輛免費供油部分：
          至原告對於參與救災之車輛免費加油乙事，與本案無關，併予敘明。
    二、認定本案事實符合公平交易法第二十四條所定構成要件之法律上理由：
      Ａ、按「除本法另有規定者外，事業亦不得為其他足以影響交易秩序之欺罔或
          顯失公平之行為。」為公平交易法第二十四條所明定。
      Ｂ、所謂「欺罔」行為，係指以欺騙或隱瞞重要事實等引人錯誤之方法，致使
          交易相對人與其交易，或使競爭者喪失交易機會。
        １、九二一地震後，原告加油站所處區域交通阻隔，石岡與豐原市在九月二
            十一日上午僅機車可通行，下午始通行汽車；石岡與新社至九月二十五
            日始通車；石岡與東勢間之東豐大橋可通行，但實施交通管制，故石岡
            與東勢之加油站成為獨立之區域市場。在該區域市場內中油公司石岡加
            油站（石岡鄉）、東勢加油站（東勢鎮）及金星（石岡鄉）、億富（東
            勢鎮）等四站無營業。詒新加油站（東勢鎮）在九月二十一日下午二至
            六點、九月二十二日上午七點至下午一點有營業；東錡加油站（東勢鎮
            ）九月二十一日無營業，九月二十二日上午十一點至下午四點左右有斷
            斷續續營業（因自備之發電機不穩定）。是以當時原告附近原計十站（
            除前述七站外，另新社三站）之區域市場，在九二一震災後，僅詒新加
            油站與東錡加油站在部分時段有競爭可能性，惟消費者因區域交通受阻
            、救災需求、及加油站倒塌唯恐供給受阻所引發之假性需求等因素，雖
            然需排隊二至三小時，仍守候於原告之加油站加油，故就市場機能言，
            該區域已呈現嚴重供需失調狀態。
        ２、然原告卻藉停電與地震引發之消費者急迫需求情勢，利用其市埸優勢地
            位，未主動告知各種油品皆調漲至二十元之重大訊息，顯然構成前揭規
            定之「欺罔」行為。此類對於交易相對人隱瞞重要交易資訊，違反公平
            交易法第二十四條規定，被告已往曾做出相當之處分案例，舉其要者有
            ：
            （１）房屋仲介業者向購屋者提出收取斡旋金時，未主動告知亦可選擇
                  內政部所擬訂之「要約書」訊息，並說明要約書與斡旋金之區別
                  及其替代關係，構成隱瞞重大交易資訊之欺罔行為。
            （２）建設公司與承購戶所簽訂預售屋買賣契約書之內容，未將公共設
                  施之項目暨分攤之計算方式予以載明，亦未明確列示各戶持分總
                  表，為足以影響交易秩序之欺罔行為。
            （３）事業以隱瞞重要交易信息等方式，登報偽稱徵求家庭代工，實則
                  向代工人收取保證金得利，為足以影響交易秩序之欺罔行為。
            以上案例均被認為違反公平交易法第二十四條之規定。
      Ｃ、所謂「顯失公平」係指對交易相對人為不當壓抑，亦即妨礙交易相對人自
          由決定是否交易及交易條款。
        １、按原告以手搖方式為消費者加油時，加油槍未歸零且未充分告知消費者
            加油量，即係以妨礙交易相對人關於是否交易及交易條件內容之決定自
            由，換言之，即未經要約承諾的壓迫性交易手段，使交易相對人不能本
            於事物真實情形作正確理性之交易決定的不正當競爭手段，亦構成公平
            交易法第二十四條「顯失公平」。
        ２、原告之加油站計高汽一枝、九二兩枝、九五三枝加油槍可以「手搖」方
            式加油，但因僅有三枝手搖搖桿，故同時僅能為三輛汽（機）車加油。
            六枝加油槍均有機械式流量表，各分上、下兩欄位，單位均為「公升」
            ，上欄四位數，可「歸零」；下欄七位數，不可調整或「歸零」。依被
            告調查消費者及兩員工之筆錄得知，當時加油分工，需一人搖動手動搖
            桿（或為加油站人員，或為消費者）、一人手握加油槍，而站長（負責
            人之夫）並供稱，因機械流量表之單位為「公升」，故承認以「○‧五
            」公升為計算單位。另依被告訪查消費者得知，有部分消費者知道有機
            械式流量表，但無論是否知道，均表示加油時，並無法觀看到該流量表
            所載數字，且除一人有注意到類似「歸零」動作外，餘均表示並未看到
            有「歸零」，亦未被告知加油量。故原告以手搖方式為消費者加油時之
            加油量，雖因受限於機械設備，未能精準正確，然於加油時，未依一般
            汽機車之交易行為，告知加油量計算方式、流量顯示位置、顯示方式及
            確認「歸零」動作，致使消費者無法得知並確認加油量。
        ３、復依被告訪查消費者之資料亦顯示，原告當天均以「整數」計算，且證
            諸消費者支付總價，除一位收價一○六元外，其他分別為七○、八○、
            五○、二○○、八○、八○及三○元，可知與渠等證詞應屬可採。另證
            諸消費者依其以往經驗與所屬車型之最大可能入油量，及以往空油箱時
            之加油費用估計，均認為原告在總價上確有抬高情事。據此可知，原告
            當時對「總價」之計算，顯有利用消費者急迫情勢，及加油量、單價之
            不透明，而為不當估算情事，足堪認定對消費者有顯失公平之行為。
      Ｄ、綜上所述，依據被告調查證人及消費者之訪查資料顯示，原告確有趁九二
          一地震緊急之時，不當調漲油價之事實，且未主動告知交易相對人此一重
          要資訊，另原告以手搖方式為消費者加油時，加油槍未歸零且未充分告知
          消費者加油量，即係以妨礙交易相對人關於是否交易及交易條件內容之決
          定自由，構成「欺罔」及「顯失公平」之行為。
    三、公平交易法第二十四條「欺罔」或「顯失公平」行為與刑法上「詐欺罪」之
        構成要件有別，原告不得以不構成詐欺罪為理由，而主張亦不成立公平交易
        法第二十四條之違章行為：
      Ａ、按公平交易法第二十四條所謂對交易相對人為「欺罔」行為，係以欺騙或
          隱瞞重要事實之方法，致使交易相對人與其交易，或使競爭者喪失交易機
          會。而對交易相對人為顯失公平行為，係指對交易相對人為不當壓抑，亦
          即妨礙交易相對人自由決定是否交易及交易條款。
      Ｂ、然刑法上「詐欺罪」乃行為人出於不法之獲利益圖，以詐欺為手段，而騙
          得他人之物或財產利益，並造成他人財產損失之財產罪。
      Ｃ、被告已往處理違反公平交易法第二十四條規定欺罔或顯失公平行為之案件
          ，如事業以隱瞞重要交易信息等方式，登報偽稱徵求家庭代工，實則向代
          工人收取保證金得利，為足以影響交易秩序之欺罔行為，違反公平法第二
          十四條規定之案件，經被告移請地方法院檢察署偵辦，惟因「詐欺罪」之
          構成要件較為嚴謹，且「陷於錯誤」及「處分財產」間須有因果關係，故
          此類移送案件大多獲不起訴處分。
      Ｄ、故公平法第二十四條之「欺罔」或「顯失公平」行為與刑法上「詐欺罪」
          尚屬有別。
    四、關於公平交易法第二十四條規定，被告之判斷餘地乙節。
      Ａ、按目前對於判斷餘地，在實務上大致可分為兩種類型，一種係對於不確定
          法律概念解釋與適用，目前在實務上已發展出承認行政機關判斷餘地之法
          則。
      Ｂ、另一類判斷餘地則並非以法律條文中之不確定概念為依據，而係依事件之
          性質，承認行政機關行使職權就事件作成決定時，亦享有某種判斷餘地。
          此種類型大致上有下列情形：
          １基於組織法及程序法而產生之判斷餘地：
            法律設置結構上為合議制之機關，使其成員具有類似鑑定事實之專業能
            力、且能反映不同之社會多元理念並依照法定程序獨立行使職權，則此
            類委員會對法律解釋或涵攝所得之具體化結果，行政法院自應尊重。
          ２政策性之行政上裁決。
          ３考試、檢定、服務或學習成績之評量。
          ４有關科技法律之適用。
          以上情況均因該等行政機關具有專業性質之判斷，行政法院縱然經由專家
          之鑑定，有時亦無法取代，故原則上應容許其判斷餘地。
      Ｃ、被告為合議制，係由九位委員所組成之委員會，依被告組織條例第十四條
          規定處分案件應提請被告委員會議決議，本案係經提請被告第四一七次委
          員會議決議，故應認被告對於本案違反公平交易法第二十四條規定之解釋
          及涵攝過程應有判斷餘地。
    五、對原告法律意見之反駁：
      Ａ、原告雖謂：「本案情形最多應僅受消費者保護法之規範，而與公平交易法
          無涉」云云。
      Ｂ、惟查：
        １、公平交易法除規範事業之獨占、結合、聯合行為外，對於事業之欺罔或
            顯失公平行為亦加以規範。
        ２、本件原告於九二一震災期間，利用其區域優勢地位及停電、消費者急迫
            需求情勢，未充分揭露加油量、單價等重要交易資訊，調高並統一所販
            售不同油品之價格，違反商業倫理，為足以影響交易秩序之欺罔或顯失
            公平行為。
        ３、從而被告依公平交易法第二十四條之規定，處以新臺幣八十萬元罰鍰尚
            非無據，原告辯稱本案僅涉及消費者保護法，與公平交易法無涉乙節核
            無足採。
    理  由
壹、被告之代表人原為趙揚清，自九十年一月二十七日起改由黃宗樂擔任，此有被告
    提出之任命令在卷可憑，是其聲請承受訴訟，核無不合，應予准許。
貳、兩造爭執之要點：
  一、事實認定部分：
    Ａ、本件原告公司在台中縣石岡鄉○○路二十九號開設「土牛加油站」，從事加
        油業務，八十八年九月二十一日凌晨台灣地區發生「九二一大地震」，原告
        開設之「土牛加油站」處於震災區域，曾於自當日（二十一日）及翌日（二
        十二日）營業，為他人加油。
        （註：但營業時間被告則未認定，依原告所述，為每日凌晨二時許至當日晚
              間二十時許，每日約十八小時，共三十六小時）
    Ｂ、被告則認定在上開二日之營業期間內，原告有以下之不正競爭行為，違反公
        平交易法第二十四條之規定，而對原告課處八十萬元之罰鍰。
      １、行為時之特別情勢：
        ａ、九二一地震後該地區處於停電狀況下。
        ｂ、九二一地震後該地區之消費者有取得汽油（包括九二汽油、九五汽油及
            高級汽油）之急迫需求。
        ｃ、且當時原告所處之競爭區域，其市場供需機能喪失（即所謂「市場失靈
            」之情況，此點雖然在處分書主文中末表明，但在理由欄二、(一)已有明
            確之述）。
      ２、行為：
        ａ、作為部分：統一調高不同油品之價格為每公升二十元。
          I、九二汽油每公升原價大約為十六．四元，調高三．六元。
          II、九五汽油每公升原價大約為十七．四元，調高二．六元。
          I、高級汽油每公升原價大約為十七．六元，調高為三．四元。
        ｂ、不作為部分：未充份揭露加油量、每公升單價等重要交易訊息。換言之
                        ，於顧客前來加油時，未主動告知漲價，也未曾告知加油
                        量（即在加油之始，未向消費者顯示手動加油機械之流量
                        顯示位置及確認手動加油機械有「歸零」動作。
    Ｃ、原告則對上開事實認定，為以下之爭執：
      １、否認有漲價之行為。
      ２、否認有市場失靈之情況。
      ３、否認有故意對購油之消費者隱瞞加油量之行為（至於隱瞞漲價部分，由於
          原告根本否認有漲價一事，當然也無所謂隱瞞之事實）。
  二、法律適用部分：
    Ａ、本件被告認定原告違反公平交易法第二十四條規定之作為，析分之，可以分
        為以下二大類型：
      １、原告在當時「市場失靈」之時空背景下，調漲油價，是一種「足以影響交
          易秩序」之「顯失公平」之積極行為。
      ２、原告在當時「消費者有急迫需求」之時空背景下，不告知消費者調漲油價
          之事實及加油量之多寡，是一種「足以影響交易秩序」之消極「欺罔」行
          為。
    Ｂ、雖然被告在處分書中是把以上二種不同作為類型之行為內容混合寫在主文第
        一項中，而且漏寫「市場失靈」之事實，但本院在此必須指明：
      １、單純的漲價行為只有在「業者聯合」及「市場失靈」之情況下才有「濫用
          市場地位，訂定不當交易條件」可言，不然市場的價格機能即會自動調整
          供需間之平衡。此時並無不公平交易之問題產生，也當然無所謂「足以影
          響交易秩序」可言。另外單純之漲價行為本身也不可能構成「欺罔」行為
          。
      ２、至於重要交易訊息漏未揭露之行為，只要該項訊息對交易之做成與否具有
          重大之影響力，而由於該項訊息未加揭露，造成交易雙方在交易決策作成
          之地位上有決定性之不對等情況，且依法規範之期待，該等訊息有揭露之
          必要者，不加揭露即有可能構成「足以影響交易秩序」之消極「欺罔」行
          為。此時：
        ａ、並不以「市場失靈」為必要。
        ｂ、而且「消費者有急迫需求」之時空背景，也只是判斷「訊息揭露必要性
            」之衡量標準之一。換言之，個案中即使沒有「消費者之急迫需求」事
            實存在，但可能某些訊息揭露之必要性還是會存在，而沒有揭露之結果
            一樣可能構成「足以影響交易秩序」之消極「欺罔」行為。
      ３、以上之區別，牽涉到原告違章行為之具體內涵，必須清楚分辨，不得模糊
          帶過，混為一談。
    Ｃ、而原告針對上開二大違章行為類型，則為以下之法律上爭執：
      １、有關調漲油價之顯失公平行為部分：
          原告除了在事實層面否認有漲價及市場失靈之事實外，復謂：「調漲之價
          格足以合理反映其因停電之故而以手動方式加油以及額外加班所付出之人
          工勞力成本」等語。
      ２、有關不告知消費者調漲油價事實及加油量多寡之欺罔行為部分：
          原告除了否認有調漲油價之事實外，復謂：「在當時時空背景下，原告之
          員工漏夜加班，加油者仍大排長龍，要等候一、二小時才加得到油、此時
          所有消費者所最關心者，乃在即時取得所須油料以便出外辦事，根本不會
          期待或要求加油量之告知，因此在衡量當然加油效率與訊息告知之優先性
          後，原告自無欺罔行為之故意可言。
參、本院之判斷：
  一、事實認定部分：
    Ａ、有關本案發生時，原告出售油品有無統一調高售價之部分：
      １、按本件被告認定原告有高油價之事實，其所憑之主要證據資料即為：
        ａ、原告公司員工管威南、劉宏茂二人之證詞。
        ｂ、被告之訪談紀錄，其中大多數消費者稱付出價格為整數，由此可推測油
            價有調高。
        ｃ、被告之訪談紀錄，其中大多數消費者稱感覺油價有提高。
      ２、原告則對上開證據資料之證明力為以下之反駁：
        ａ、管威南、劉宏茂二人證詞部分：
          I、其二人於九月二十一日及九月二十二日，並未至公司上班，當然不可
              能知道該二日原告公司出售之油品有無漲價。
          II、又其二人之供述與原告所制作的消費者訪談紀錄不符（其二人謂「九
              月二十一日、二十二日兩日僅有機車加油」，但訪談紀錄中消費者卻
              陳稱「汽機車均有加油」，二者矛盾。
        ｂ、訪談紀錄中消費者稱付出總價雖為整數一節，是為避免找零而已。這種
            情形在加油站加油時甚為常見。何況其中還有一名受訪之消費者稱油價
            為一０六元，更可反證原告未統一提高油品價格至每公升二十元。
        ｃ、訪談紀錄中消費者稱覺得比平日油價相比較有多收一節，是因為被告訊
            問之問題設計不當，而有意引導消費者為不利原告之陳述，因為受訪消
            費者之加油量均有限，無法確知自己之加油量多寡，當然也無法以「最
            大入油量」或「空油箱之入油量」來推估加油總量。
      ３、但本院認為被告所提各項證據資料已足證明原告有漲價（即統一調高油品
          價格至每公升二十元）之事實，而原告對各項證據資料證明力所為之反駁
          ，並不足以推翻本院已獲致之確信。理由如下：
        ａ、證人管威南、劉宏茂二人曾於八十八年十月五日之警訊中明確供稱漲價
            一節屬實，且在同年月八日相隔三日後，被告派員親自土牛加油站調查
            時，再次承認警訊筆錄記載之真實性。顯難謂有威脅利誘之事（因為訊
            問單位不同，地訊問地點不同，時間又隔了三天，給予證人充分之思考
            及記憶時間），如謂其等二人故意為虛偽不實之證詞內容，亦應有合理
            之動機（當時其二人還在原告公司上班，更無誣陷之理由）但原告對此
            從未提出合理之說明與適當證據來證明其事。
        ｂ、又原告指以上二名證人於八十八年九月二十一日及二十二日未至原告公
            司上班，所以不可能知悉當日油品出售價格一節，由於原告無法提出任
            何客觀之證據資料來證明以上二名證人未在上開時間至公司上班，其反
            駁內容之真實性本身即值懷疑。
        ｃ、至於原告所指該證人供稱「九月二十一日、二十二日兩日僅有機車加油
            」等語與訪談紀錄中消費者陳稱「汽機車均有在加油」有所矛盾一節，
            實則以上二名證人在警訊中並未供稱：「僅為機車加油」等語，而是在
            八十八年十月八日接受被告所屬公務員調查時才稱：「主要是機車加油
            」云云，也未明確證稱：「加油之車輛只有機車而已」。何況當時與警
            訊時間相差又有三天，其間亦有迴護原告意圖產生之可能，不能憑此即
            推翻其等在警訊中有關漲價事實之明確證詞內容。
        ｄ、又被告提出之訪談紀錄，乃是事後進行全面性訪查後所得之證據資料，
            其做為證據方法之多數訪談者，由於與待證事實間之關連性如何，有時
            難以確知，而且時間相隔過久，訪談者本身之記憶也可能模糊，是否每
            一訪談者均曾直接體驗過被告機關期待知悉之待證事實，也有疑義，又
            未能親自接受法院之訊問，因此其證據資料之發掘乃是一種「沙裏挑金
            」之工作，不能與一般人證之調查相比擬（司法訴訟上之一般證人，多
            為事前經訴訟當事人選取，已確定曾直接經歷待證事實之人，二者之關
            連性明確，而且該等證人作為訴訟程序中之單一調查對象，可以由法院
            直接訊問以查明真相，並對各個證人之陳述相互勾稽比對，但訪談紀錄
            則常僅有統計上之意義），而且之所以採取此等證據調查方法又是出於
            公平交易法第二十四條所定構成要件事實之評價性、概然性與抽象性所
            導致，有其不得不採用之現實需求，因此應承認「多數證據優勢法則」
            。在此認知下，本院認為：
          I、雖然一般正常以電動方式加油時，油價多會湊成整數，而在本案情形
              ，為便利計算油價也應會如此處理，故不能以訪談紀錄有關消費者支
              付總價額為整數之陳述，而為不利原告之認定（即從支付價款為整數
              來推論確有「統一調高油價」一事）。
          II、不過受訪談之大多數消費者，既然有當日（二十一日及二十二日）至
              原告加油站加油之價格與平常不同，似乎有提高之印象存在，或許印
              象如何來的已無法精確說明，但此等作為一個統計上大數法則之「印
              象」仍有其證據價值，亦可據為輔助證明上開證人管威南、劉宏茂二
              人之證詞內容真實性之補強性證據。
      ４、是以本件原告於八十八年九月二十一日及二十二日營業時有統一調漲油價
          為每公升二十元一事應堪認定。
    Ｂ、有關本案發生時，是否處於市場失靈情況之部分：
      １、按在本案中「市場失靈」所須具備之條件有二：一為需求瞬間大量增加，
          一為供給具有趨近獨占之地位，缺乏競爭。
      ２、因為九二一大地震之結果，導致受災區油品需求有大量增加，此等事實極
          為明顯，兩造亦無爭執。
      ３、但當時原告是否處於供給獨占之地位，則有極大之爭議，實則誠如原告所
          言，依處分書中理由欄二、(一)之認定，當時形成獨立供給油品區域（東勢
          鄉及石罔鄉，還不包括新社鄉）之加油站至少有六家，該六家加油站之設
          施並未損害，處於隨時可以加入競爭之情況，而原告出於主觀之意願而營
          業，並以手動方式加班為顧客加油（由於原告於八十八年九月二十一日及
          二十二日之營業時間，原告未加認定，雖然原告負責人在警訊中稱是二十
          一日上午九時至晚間十八時；二十二日是早上六時至晚上二十時間，但與
          原告所提之TVBS週刊所載內容不符（當時週刊記者訪問原告負責人之夫楊
          元枝時，楊元枝陳述之營業時間為地震當晚開始，並提及全家及員工不眠
          不休加班加油等），而在本院審理中原告又謂營業時間為每日凌晨二時至
          晚間二十時，本院依相關證據資料判斷《包括加油量及週刊報導等》，認
          為應該是以原告事後在本院陳述之時間較正確，原告負責人在警訊中之陳
          述可能是為逃避及掩飾漲價等情所為之不實供述，並不足採），其他加油
          站當然也可以如此處理，其等另有考慮，而不願意加入競爭，此時豈有市
          場失靈可言。又即使強調所謂「瞬間」之「假性需求」，導致短時間之供
          需失調（例如就只有一、二天而已），能否引用「市場失靈」之概念也須
          再加斟酌（因為需求者可以期待，或許一時供給不繼，但其只要稍加忍耐
          ，很快就會回復到原有之供給情況）。至少也應有更多之證據來明確認定
          ，依當時客觀情狀，有讓消費者在主觀上產生供給不可能在短期間回復之
          假象（例如假性供給產生當時，有流言謂：「道路中斷或加油站倒塌，至
          少要隔上一二個月才能回復供給」云云，但事隔二天後證明流言為虛偽）
          。但本件完全缺乏此一方面之證據資料。
      ４、故本案中被告機關所為市場失靈（即「市場供需機能喪失」）之認定，並
          無足夠之證據資料足以明確支持其認定結論。
    Ｃ、有關本案發生時，原告是否有故意隱瞞加油量及每公升單價之事實之部分：
      １、有關每公升單價之部分：
        ａ、按依上所述，本件原告既有漲價之事實，而依被告之訪談紀錄，所有訪
            談者均稱其等未詢問單價，而加油者也未告知單價。由此可知原告未主
            動告知單價。
        ｂ、而在本案之情形，雖然當時市場並未處在供需失衡之失靈之情況下，但
            消費者處於急迫需求之情況事實究竟不得視而不見。此時即使原告有漲
            價以反映其有關加班及手動加油所額外付出之人工成本之合理理由存在
            。但從一般社會交易常情而論，並考慮到當時消費者有急迫需求之特別
            情事，漲價之訊息均有對消費者主動告知之必要，因此本院認為在此情
            況下，無論消費者有無訊問，原告均有主動告知漲價之法律上行為義務
            存在。
        ｃ、原告明白有此義務，卻未要求員工告知消費者，顯有違反告知義務之主
            觀故意存在。
      ２、有關加油量之部分：
        ａ、此點本院則同意原告之法律上觀點，認為處在當時以手動人工加油、而
            又有消費者大排長龍之時空環境下，加油之效率，遠比「明確讓消費者
            看到加油機歸零及告知加油量」一事來的重要。
        ｂ、此時考慮當時特殊之時空環境，以及原告員工所處的工作環境（長時間
            加班作，又須以平日所不熟悉、且須費力手搖之方式來加油），其等在
            工作流程中，因為消費者沒有提出要求，所以沒有停下來讓消費者看到
            加油表之歸零動作及告知總加油量，並不構成作為義務之違反，也同時
            不涉及隱瞞交易訊息之問題。
  二、法律適用部分：
    Ａ、有關原告調漲油價行為是否構成公平交易法第二十四條所定；「足以影響交
        易秩序」之「顯失公平」行為之部分。
      １、依上所述，本件原告雖然有調高油品價格之事實，但在當時之時空環境中
          ，既無市場失靈之情事，也就沒有「濫用其市場獨占地位，訂定不當交易
          條件，而對交易相對人顯失公平」之情事發生。
      ２、是以原告此等漲價行為，自不該當於公平交易法第二十四條所指「足以影
          響交易秩序之顯失公平行為」之構成要件。
    Ｂ、有關原告故意隱瞞每公升單價之行為，是否構成公平交易法第二十四條所定
        「足以影響交易秩序」之「欺罔」行為。
      １、公平交易法第二十四條所指之「欺罔」行為，包括作為與不作為二種型態
          。
      ２、但構成不作為類型之消極欺罔行為，必以行為人在法律上負有作為（即「
          揭露交易訊息」）義務存在為前提。
      ３、作為義務之產生及其內容則屬「空白構成要件」，不一定要有實證法之明
          文，容許以習慣、法理、契約或專業技術準則以及社會交易慣例來加以填
          補。
      ４、依上所述，原告有告知漲價之法律上行為義務，又故意未予告知，顯有作
          為義務之違反，自構成消極不作為之欺罔行為。
    Ｃ、至於二造有關提高單價是否合理之爭執，在上開判斷架構體系下，並不具法
        律上之重要性，故不再行斟酌，亦附此明之。
肆、綜上所述，本件原處分對於原告違章行為之具體作為類型及其內涵未予明確之限
    縮，以致其認定之違章事實範圍過廣（原告之違章行為應僅集中在「漲價卻未主
    動告知消費者」，但原處分卻將「漲價行為本身」與「未讓消費者看到加油表歸
    零動作以及告知消費者加油總量」一併認定為違章行為），而違章事實之範圍又
    足以影響原告違章責任之高低。因此即使被告認定本件原告違章行為所違反之抽
    象法規並無錯誤，但因為其在具體之違章事實內涵上認定有誤，其裁罰時所準據
    之事實基礎即有差異（這種情況下，由於裁量基礎事實有誤，並無「自由裁量」
    概念可言），故其課罰效果之決定自有不當，一再訴願決定未予糾正，亦有未洽
    ，原告訴請撤銷自屬有據，爰併予撤銷，並發回原處分機關重新審核本件原告違
    章行為之不法內涵，另外給予較輕之課罰處分。
伍、據上論結，本件原告之訴為有理由，爰依行政訴訟法第九十八條第三項前段，判
    決如主文。
中    華    民    國      九十      年    十二        月      十四      日
                                  臺北高等行政法院  第五庭
                                            審判長  法  官  姜素娥
                                                    法  官  林文舟
                                                    法  官  帥嘉寶
右為正本係照原本作成。
如不服本判決，應於送達後二十日內，向本院提出上訴狀並表明上訴理由，如於本判
決宣示後送達前提起上訴者，應於判決送達後二十日內補提上訴理由書（須按他造人
數附繕本）。
中    華    民    國      九十      年    十二        月      十四      日
                                                    書記官  林麗美


司法院資訊處製作；財團法人民間司法改革基金會備份。
